---
title: "Skript 3 - Regionsprofil"
---

```{r}
#| include: false
#| message: false
#| warning: false
library(tidyverse)
options(scipen = 999)
```

### 3.1. Daten Import

Für die Erstellung eines demographischen Regionsprofiles importieren wir Bevölkerungsdaten und Wanderungsdaten. Mit `filter()` wählen wir aus dem Datensatz nur die Tiroler Gemeinden aus.

```{r}
pop_tirol <- read.csv("data/Bevölkerungsdaten.csv") %>% 
  filter(str_sub(gemnr, 1, 1) == "7" & !jahr %in% c(2024,2025))
moves <- read.csv("data/Wanderungsdaten.csv") %>% 
  filter(str_sub(gemnr, 1, 1) == "7")
```

Mit `left_join()` fügen wir die Wanderungsdaten zu den Bevölkerungsdaten hinzu, um einen Datensatz zu erhalten.

```{r}
dta <- left_join(pop_tirol, moves, by = c("jahr", "gemnr"))
```

### 3.2. Raumtypologien

Die Urban-Rural-Typologie der Statistik Austria ist eine räumliche Klassifikation, die Gemeinden bzw. Regionen anhand von Kriterien wie Bevölkerungsdichte, strukturellen Merkmalen und Erreichbarkeit in städtische, intermediäre und ländliche Raumtypen einteilt, um statistische Analysen zu ermöglichen.

Die Urban-Rural Typologie der Statistik Austria kann im STATAtlas heruntergeladen werden: [https://www.statistik.at/atlas/?mapid=topo_regionale_gliederung_oesterreich](#0)

```{r}
typ <- read.csv2("data/003_gliederungen_nach_städtischen_und_ländlichen_gebieten(1).csv")
```

Wir joinen die Raumtypen anhand der Gemeindenummern (gemnr) mit unserem Datensatz.

```{r}
dta <- left_join(dta, typ, by = "gemnr")

## Recoding typ$typ into typ$typ_rec
dta$typ <- dta$typ %>%
  as.character() %>%
  fct_recode(
    "Urbaner Raum" = "101",
    "Urbaner Raum" = "102",
    "Urbaner Raum" = "103",
    "Regionalzentren" = "210",
    "Regionalzentren" = "220",
    "Suburbaner Raum" = "310",
    "Suburbaner Raum" = "320",
    "Suburbaner Raum" = "330",
    "Ländlicher Raum" = "410",
    "Ländlicher Raum" = "420",
    "Ländlicher Raum" = "430"
  )

anyNA(dta)
```

### 3.3. Berechnungen für Gemeindetypologien

Wie bereits in Skript 2 berechnen wir relevante demografische Indizes.

```{r}
dta <- dta %>% 
  mutate(bi_saldo = bi_zu - bi_weg,
         au_saldo = au_zu - au_weg)

dta_typ <- dta %>% 
  group_by(jahr, typ) %>% 
  summarise(pop = sum(pop),
            bi_saldo = sum(bi_saldo),
            au_saldo = sum(au_saldo))

dta_typ <- dta_typ %>% 
  group_by(typ) %>% 
  mutate(pop_diff = pop - lag(pop),
         pop_rate = (pop_diff / lag(pop)) * 100,
         pop_index = pop / pop[jahr == 2002] * 100,
         bi_rate = (bi_saldo / pop) * 1000,
         au_rate = (au_saldo / pop) * 1000,
         mig_saldo = au_saldo + bi_saldo,
         mig_rate = (mig_saldo / pop) * 1000,
         nat_change = pop_diff - lag(mig_saldo),
         nat_rate = (nat_change / pop)* 1000) %>% 
  ungroup()
```

```{r}
ggplot(dta_typ, aes(x = as.factor(jahr), y = pop_index, group = typ, color = typ))+
  geom_line(linewidth = 1) +
  geom_point(size = 1.5) +
  geom_hline(yintercept = 100, col = "black", linetype = "dashed", size = 1)+
  scale_color_manual(
    values = c("Urbaner Raum" = "#b35e6b",
               "Suburbaner Raum" = "#eeaf58",
               "Regionalzentren" = "#eeec85",
               "Ländlicher Raum" = "#84b870"))+
  theme_bw()+
  theme(axis.text.x = element_text(angle = 45, hjust = 1),
        legend.position = "bottom",
        legend.direction = "horizontal",
        plot.title = element_text(hjust = 0.5))+
  labs(y = "Bevölkerungsindex (2002=100)",
       x = NULL,
       color = NULL,
       title = "Bevölkerungsentwicklung nach Gemeindetyp; \n Tirol 2002-2023 (2002 = 100%)",
       caption = "Quelle: Statistik Austria") 


#eeaf58
#fdf453 
```

### 3.4. Diagramm Bevölkerungsdynamik

```{r}
mig_typ <- dta_typ %>% 
  select(jahr, typ, bi_rate, au_rate, mig_rate, nat_rate)

mig_typ <- mig_typ %>% 
  pivot_longer(cols = c(bi_rate, au_rate, mig_rate, nat_rate),
               names_to = "variable",
               values_to = "value") %>% 
  drop_na()

## Recoding mig_typ$variable into mig_typ$variable_rec
mig_typ$variable <- mig_typ$variable %>%
  fct_recode(
    "Aussenwanderung" = "au_rate",
    "Binnenwanderung" = "bi_rate",
    "Gesamtmigration" = "mig_rate",
    "Natürliche Bevölkerungsveränderung" = "nat_rate"
  )
```

```{r}
ggplot(mig_typ, aes(x = jahr, y = value, group = typ, color = typ))+
  geom_line()+
  facet_wrap(variable~.)+
    geom_hline(yintercept = 0, col = "black", linetype = "dashed", size = 0.7)+
  scale_color_manual(
    values = c("Urbaner Raum" = "#b35e6b",
               "Suburbaner Raum" = "#eeaf58",
               "Regionalzentren" = "#eeec85",
               "Ländlicher Raum" = "#84b870"))+
  theme_bw()+
    theme(axis.text.x = element_text(angle = 45, hjust = 1),
        legend.position = "right",
        legend.direction = "vertical",
        plot.title = element_text(hjust = 0.5))+
    labs(y = "Rate pro 1000 EW",
       x = NULL,
       color = NULL,
       title = "Komponenten der Bevölkerungsentwicklung; Tirol 2002-2023",
       caption = "Quelle: Statistik Austria;\n Anm: Natürliche Bevölkerungsveränderung ohne statistische Korrektur") 
```

### 3.5. Bevölkerungspyramide

```{r}
dta_pyramid <- read.csv("data/Bevölkerungspyramide.csv")
```

```{r}
## Reordering dta$typ
dta_pyramid$typ <- dta_pyramid$typ %>%
  fct_relevel(
    "Urbaner Raum", "Suburbaner Raum", "Regionalzentren", "Ländlicher Raum"
  )

# Poppyramid

pyramid <- dta_pyramid %>%
  mutate(pop_pyramid = ifelse(geschl=="männlich", -n, n))

pyramid <- pyramid %>%
  mutate(alter=fct_inorder(alter))

ggplot(pyramid, aes(x=pop_pyramid, y=alter, fill=typ)) + 
  geom_col() +
  scale_fill_manual(
    values = c("Urbaner Raum" = "#b35e6b",
               "Suburbaner Raum" = "#f5ca82",
               "Regionalzentren" = "#fdf453",
               "Ländlicher Raum" = "#84b870"))+
  scale_x_continuous(labels=abs) +
  geom_vline(xintercept=0, color="black") +
  labs(x="Bevölkerung",
       y="Altersgruppe",
       fill="",
       title = "Bevölkerungspyramide Tirol nach Raumtyp 2002/2025",
       caption = "Quelle: Statistik Austria")+
  facet_grid(.~jahr)+
  theme_bw()+
  theme(legend.position = "bottom")+
  theme(plot.title = element_text(hjust = 0.5))+
  annotate(geom="text", x=-15300, y=20, label="Männer", size=5) +
  annotate(geom="text", x=15300, y=20, label="Frauen", size=5) 
```
