---
title: "Skript 3 - Regionsprofil"
---

```{r}
#| include: false
#| message: false
#| warning: false
library(tidyverse)
library(sf)
library(mapview)
options(scipen = 999, digits = 3)
```

### 3.1. Daten Import & Bereinigung

Für die Erstellung eines demographischen Regionsprofiles importieren wir Bevölkerungsdaten und Wanderungsdaten. Mit `filter()` wählen wir aus dem Datensatz nur die Tiroler Gemeinden aus.

```{r}
pop_tirol <- read.csv("data/Bevölkerungsdaten.csv") %>% 
  filter(str_sub(gemnr, 1, 1) == "7" & !jahr %in% c(2024,2025))
moves <- read.csv("data/Wanderungsdaten.csv") %>% 
  filter(str_sub(gemnr, 1, 1) == "7")
```

Mit `left_join()` fügen wir die Wanderungsdaten zu den Bevölkerungsdaten hinzu, um einen Datensatz zu erhalten.

```{r}
dta <- left_join(pop_tirol, moves, by = c("jahr", "gemnr"))
```

### 3.2. Raumtypologien

Die Urban-Rural-Typologie der Statistik Austria ist eine räumliche Klassifikation, die Gemeinden bzw. Regionen anhand von Kriterien wie Bevölkerungsdichte, strukturellen Merkmalen und Erreichbarkeit in städtische, intermediäre und ländliche Raumtypen einteilt, um statistische Analysen zu ermöglichen.

Die Urban-Rural Typologie der Statistik Austria kann im STATAtlas heruntergeladen werden: [https://www.statistik.at/atlas/?mapid=topo_regionale_gliederung_oesterreich](#0)

```{r}
typ <- read.csv2("data/003_gliederungen_nach_städtischen_und_ländlichen_gebieten(1).csv")
```

Wir joinen die Raumtypen anhand der Gemeindenummern (gemnr) mit unserem Datensatz.

```{r}
dta <- left_join(dta, typ, by = "gemnr")

## Recoding typ$typ into typ$typ_rec
dta$typ <- dta$typ %>%
  as.character() %>%
  fct_recode(
    "Urbaner Raum" = "101",
    "Urbaner Raum" = "102",
    "Urbaner Raum" = "103",
    "Regionalzentren" = "210",
    "Regionalzentren" = "220",
    "Suburbaner Raum" = "310",
    "Suburbaner Raum" = "320",
    "Suburbaner Raum" = "330",
    "Ländlicher Raum" = "410",
    "Ländlicher Raum" = "420",
    "Ländlicher Raum" = "430"
  )

anyNA(dta)
```

### 3.3. Berechnungen auf Gemeindeebene nach Raumtypologie

Wie bereits in Skript 2 berechnen wir relevante demografische Indizes auf Gemeindeebene. Wir führen dabei eine Zeitagreggation für die Perioden 2002-2012 und 2013-2023 durch um die Analyse langfristiger Raumentwicklungstrends zu ermöglichen.

```{r}

df_agg_02_12 <- dta %>%
  filter(jahr >= 2002, jahr <= 2012) %>%
  group_by(gemnr) %>%
  summarise(
    bi_zu  = sum(bi_zu, na.rm = TRUE),
    bi_weg = sum(bi_weg, na.rm = TRUE),
    bi_saldo = bi_zu - bi_weg,
    au_zu  = sum(au_zu, na.rm = TRUE),
    au_weg = sum(au_weg, na.rm = TRUE),
    au_saldo = au_zu - au_weg,
    total_zu  = bi_zu + au_zu,
    total_weg = bi_weg + au_weg,
    total_saldo = total_zu - total_weg,
    pop_start = pop[jahr == min(jahr)],
    pop_end   = pop[jahr == max(jahr)],
    bi_rate = ((bi_saldo) / pop_end) * 1000,
    au_rate = ((au_saldo) / pop_end) * 1000,
    total_rate = (total_saldo / pop_end) * 1000,
    pop_change_rate = ((pop_end - pop_start) / pop_start) * 100,
    nat_saldo = (pop_end - pop_start) - total_saldo,
    nat_rate = (nat_saldo / pop_start) * 1000, 
    .groups = "drop"
  ) %>% 
  mutate(decade = "2002-2012")

df_agg_13_23 <- dta %>%
  filter(jahr >= 2013, jahr <= 2023) %>%
  group_by(gemnr) %>%
  summarise(
    bi_zu  = sum(bi_zu, na.rm = TRUE),
    bi_weg = sum(bi_weg, na.rm = TRUE),
    bi_saldo = bi_zu - bi_weg,
    au_zu  = sum(au_zu, na.rm = TRUE),
    au_weg = sum(au_weg, na.rm = TRUE),
    au_saldo = au_zu - au_weg,
    total_zu  = bi_zu + au_zu,
    total_weg = bi_weg + au_weg,
    total_saldo = total_zu - total_weg,
    pop_start = pop[jahr == min(jahr)],
    pop_end   = pop[jahr == max(jahr)],
    bi_rate = ((bi_saldo) / pop_end) * 1000,
    au_rate = ((au_saldo) / pop_end) * 1000,
    total_rate = (total_saldo / pop_end) * 1000,
    pop_change_rate = ((pop_end - pop_start) / pop_start) * 100,
    nat_saldo = (pop_end - pop_start) - total_saldo,
    nat_rate = (nat_saldo / pop_start) * 1000, 
    .groups = "drop"
  ) %>% 
  mutate(decade = "2013-2023")

df_agg <- rbind(df_agg_02_12, df_agg_13_23)
df_agg <- left_join(df_agg, typ, by = "gemnr")
```

```{r}
## Recoding typ$typ into typ$typ_rec
df_agg$typ <- df_agg$typ %>%
  as.character() %>%
  fct_recode(
    "Urbaner Raum" = "101",
    "Urbaner Raum" = "102",
    "Urbaner Raum" = "103",
    "Regionalzentren" = "210",
    "Regionalzentren" = "220",
    "Suburbaner Raum" = "310",
    "Suburbaner Raum" = "320",
    "Suburbaner Raum" = "330",
    "Ländlicher Raum" = "410",
    "Ländlicher Raum" = "420",
    "Ländlicher Raum" = "430"
  )

#install.packages("table1")
library(table1)
label(df_agg$pop_change_rate) <- "Bevölkerungsveränderungsrate (%)"
label(df_agg$bi_rate) <- "Binnenwanderungsrate (pro 1000 EW)"
label(df_agg$au_rate) <- "Aussenwanderungsrate (pro 1000 EW)"
label(df_agg$total_rate) <- "Gesamtmigrationsrate (pro 1000 EW)"



```

### 3.4. Deskriptive Statistik: Mittelwert, Median und Standardabweichung

Der **Mittelwert** ist ein Maß für die zentrale Tendenz einer Verteilung. Er gibt den durchschnittlichen Wert aller Beobachtungen an und ist empfindlich gegenüber Ausreißern. Er berechnet sich aus der Summe aller beobachteten Werte geteilt durch deren Anzahl.

$$
\bar{x} = \frac{1}{n} \sum_{i=1}^{n} x_i
$$

Der **Median** ist der mittlere Wert einer sortierten Verteilung. Er teilt die Daten in zwei gleich große Hälften und ist robust gegenüber Ausreißern.

$$
\tilde{x} =
\begin{cases}
x_{\frac{n+1}{2}}, & \text{wenn } n \text{ ungerade ist} \\
\frac{x_{\frac{n}{2}} + x_{\frac{n}{2}+1}}{2}, & \text{wenn } n \text{ gerade ist}
\end{cases}
$$

Die **Standardabweichung** misst die Streuung der Werte um den Mittelwert. Sie beschreibt, wie stark die Beobachtungen im Durchschnitt vom Mittelwert abweichen. Die Standardabweichung ist nicht robust gegenüber Ausreißern, da diese die Streuung überproportional erhöhen.

$$
s = \sqrt{\frac{1}{n-1} \sum_{i=1}^{n} (x_i - \bar{x})^2}
$$

```{r}
table1(~ pop_change_rate + bi_rate + au_rate + total_rate | typ*decade, data=df_agg)
```

```{r}
#| fig-width: 10
#| fig-height: 8

d1 <- ggplot(df_agg, aes(x = pop_change_rate, group = decade, fill = decade))+
  geom_density(alpha = 0.5)+
  geom_vline(xintercept = 0, linetype = "dashed")+
  facet_grid(typ~.)+
  theme_bw()

d2 <- ggplot(df_agg, aes(x = bi_rate, group = decade, fill = decade))+
  geom_density(alpha = 0.5)+
  geom_vline(xintercept = 0, linetype = "dashed")+
  facet_grid(typ~.)+
  theme_bw()

d3 <- ggplot(df_agg, aes(x = au_rate, group = decade, fill = decade))+
  geom_density(alpha = 0.5)+
  geom_vline(xintercept = 0, linetype = "dashed")+
  facet_grid(typ~.)+
  theme_bw()

d4 <- ggplot(df_agg, aes(x = total_rate, group = decade, fill = decade))+
  geom_density(alpha = 0.5)+
  geom_vline(xintercept = 0, linetype = "dashed")+
  facet_grid(typ~.)+
  theme_bw()

library(patchwork)
(d1 + d2) / (d3 + d4)+
plot_layout(guides = "collect") &
  theme(legend.position = "bottom") &
  labs(fill = " ")
```

### 3.5. Berechnungen für aggregierte Gemeindetypen

```{r}
dta_typ <- dta %>% 
  mutate(bi_saldo = bi_zu - bi_weg,
         au_saldo = au_zu - au_weg) %>% 
  group_by(jahr, typ) %>% 
  summarise(pop = sum(pop),
            bi_saldo = sum(bi_saldo),
            au_saldo = sum(au_saldo))

dta_typ <- dta_typ %>% 
  group_by(typ) %>% 
  mutate(pop_diff = pop - lag(pop),
         pop_rate = (pop_diff / lag(pop)) * 100,
         pop_index = pop / pop[jahr == 2002] * 100,
         bi_rate = (bi_saldo / pop) * 1000,
         au_rate = (au_saldo / pop) * 1000,
         mig_saldo = au_saldo + bi_saldo,
         mig_rate = (mig_saldo / pop) * 1000,
         nat_change = pop_diff - lag(mig_saldo),
         nat_rate = (nat_change / pop)* 1000) %>% 
  ungroup()
```

```{r}
p1 <- ggplot(dta_typ, aes(x = as.factor(jahr), y = pop_index, group = typ, color = typ))+
  geom_line(linewidth = 0.8) +
  geom_point(size = 1) +
  geom_hline(yintercept = 100, col = "black", linetype = "dashed", size = 1)+
  scale_color_manual(
    values = c("Urbaner Raum" = "#b35e6b",
               "Suburbaner Raum" = "#eeaf58",
               "Regionalzentren" = "#e0df70",
               "Ländlicher Raum" = "#84b870"))+
  theme_bw()+
  theme(axis.text.x = element_text(angle = 45, hjust = 1),
        legend.position = "bottom",
        legend.direction = "horizontal",
        plot.title = element_text(hjust = 0.5))+
  labs(y = "Bevölkerungsindex (2002=100)",
       x = NULL,
       color = NULL,
       title = "Bevölkerungsentwicklung nach Gemeindetyp; \n Tirol 2002-2023 (2002 = 100%)",
       caption = "Quelle: Statistik Austria") 

p1

#eeaf58
#fdf453 
```

### 3.6. Komponenten der Bevölkerungsentwicklung

```{r}
mig_typ <- dta_typ %>% 
  select(jahr, typ, bi_rate, au_rate, mig_rate, nat_rate)

mig_typ <- mig_typ %>% 
  pivot_longer(cols = c(bi_rate, au_rate, mig_rate, nat_rate),
               names_to = "variable",
               values_to = "value") %>% 
  drop_na()

## Recoding mig_typ$variable into mig_typ$variable_rec
mig_typ$variable <- mig_typ$variable %>%
  fct_recode(
    "Aussenwanderung" = "au_rate",
    "Binnenwanderung" = "bi_rate",
    "Gesamtmigration" = "mig_rate",
    "Natürliche Bevölkerungsveränderung" = "nat_rate"
  )
```

```{r}
p2 <- ggplot(mig_typ, aes(x = jahr, y = value, group = typ, color = typ))+
  geom_line()+
  facet_wrap(variable~.)+
    geom_hline(yintercept = 0, col = "black", linetype = "dashed", size = 0.7)+
  scale_color_manual(
    values = c("Urbaner Raum" = "#b35e6b",
               "Suburbaner Raum" = "#eeaf58",
               "Regionalzentren" = "#eeec85",
               "Ländlicher Raum" = "#84b870"))+
  theme_bw()+
    theme(axis.text.x = element_text(angle = 45, hjust = 1),
        legend.position = "right",
        legend.direction = "vertical",
        plot.title = element_text(hjust = 0.5))+
    labs(y = "Rate pro 1000 EW",
       x = NULL,
       color = NULL,
       title = "Komponenten der Bevölkerungsentwicklung; Tirol 2002-2023",
       caption = "Quelle: Statistik Austria;\n Anm: Natürliche Bevölkerungsveränderung ohne statistische Korrektur") 

p2
```

### 3.7. Bevölkerungspyramide nach Raumtyp

Um eine Bevölkerungspyramide nach Raumtyp zu erstellen, importieren wir Bevölkerungsdaten für Österreich aus dem Open Data Portal der Statistik Austria ([https://data.statistik.gv.at/web/](#0)). Die Daten sind in einem Datenbankformat der Statistik Austria gespeichert. Für unsere Analyse müssen wir die Daten daher für unsere Zwecke bereinigen.

```{r}
pop_2002 <- read.csv2("data/OGD_bevstandjbab2002_BevStand_2002.csv")
pop_2012 <- read.csv2("data/OGD_bevstandjbab2002_BevStand_2012.csv")
pop_2023 <- read.csv2("data/OGD_bevstandjbab2002_BevStand_2023.csv")
```

Mit `rbind()` verbinden wir die separaten Datensätze zu einem Dataframe.

```{r}
pop_age <- rbind(pop_2002,
                     pop_2012,
                     pop_2023)
```

Zunächst ändern wir die Spaltennamen. Mit `rename()` ändern wir die Namen nach Position (Spaltennummer) im Datensatz. Danach passen wir die Werte für unsere Zwecke an. Mit `mutate()` und Funktionen aus dem Paket "`stringr`" können wir die Werte im Datensatz recodieren. `str_sub()` beispielsweise extrahiert oder ersetzt **Teilstrings an bestimmten Positionen** innerhalb eines Strings, z. B. von Zeichen X bis Y oder in unserem Fall die letzten -4 Zeichen der Zeichenkette. `str_remove()` entfernt eine vordefinierte Zeichenkette.

```{r}
pop_age <- pop_age %>% 
  rename(jahr = 1,
         geschl = 2,
         gemnr = 3,
         alter = 4,
         n = 5) %>% 
  mutate(jahr = str_sub(jahr, -4),
         geschl = str_sub(geschl, -1),
         gemnr = str_sub(gemnr, -5),
         alter = str_remove(alter, "GALTEJ112-"))

pop_age$alter[pop_age$alter == "GALT5J100-21"] <- "21" # Ein Wert folgt nicht dem Pattern. Wir ersetzen diesen Wert manuell.
unique(pop_age$alter)
anyNA(pop_age)
colSums(is.na(pop_age))
```

Da wir Bevölkerungspyramiden nach Raumtyp haben wollen, joinen wir die Raumtypologie der Statistik Austria mit dem Bevölkerungsdatensatz anhand der Gemeindenummern und vereinfachen diese mit `fct_recode()`, so dass wir 3 Raumtypen erhalten.

```{r}
typ <- typ %>% 
  select(-gemname)
typ$gemnr <- as.character(typ$gemnr)
pop_age <- left_join(pop_age, typ, by = "gemnr")
pop_age$typ[is.na(pop_age$typ)] <- 101
colSums(is.na(pop_age))
## Recoding pop_pyramid$typ
pop_age$typ <- pop_age$typ |>
  as.character() |>
  fct_recode(
    "Urbaner Raum" = "101",
    "Urbaner Raum" = "102",
    "Urbaner Raum" = "103",
    "Suburbaner Raum / Regionalzentren" = "210",
    "Suburbaner Raum / Regionalzentren" = "220",
    "Suburbaner Raum / Regionalzentren" = "310",
    "Suburbaner Raum / Regionalzentren" = "320",
    "Suburbaner Raum / Regionalzentren" = "330",
    "Ländlicher Raum" = "410",
    "Ländlicher Raum" = "420",
    "Ländlicher Raum" = "430"
  )
```

Damit Männer und Frauen auf der x-Achse gespiegelt dargestellt werden können werden die Bevölkerungszahlen der Männer negativ kodiert. `ifelse()` ist eine Vektorfunktion mit der wir für jede Zeile die Bedingung `geschl == "1"` überprüfen. Wenn der Wert TRUE ist (also eine 1 in der Zeile vorkommt) wird die Bevölkerungszahl negativ gemacht (-n). Mit `fct_inorder()` ändern wir die Reihenfolge der Altersgruppen, damit die Altersgruppen korrekt von oben nach unten angezeigt werden.

```{r}
pop_pyramid <- pop_age %>%
  mutate(pop_pyramid = ifelse(geschl=="1", -n, n))

pop_pyramid <- pop_pyramid %>%
  mutate(alter=fct_inorder(alter))
```

Wir erstellen eine neue Spalte, in die wir die Bundesländerziffer aus den Gemeindenummern extrahieren. Danach erstellen wir einen neuen Dataframe mit den Bevölkerungszahlen für Tirol.

```{r}
pop_pyramid <- pop_pyramid %>% 
  mutate(bld = str_sub(gemnr, 1, 1))
```

```{r}
p3 <- ggplot(pop_pyramid %>% filter(bld == "7"), aes(x=pop_pyramid, y=alter, fill=typ)) + 
  geom_col() +
  scale_fill_manual(
    values = c("Urbaner Raum" = "#b35e6b",
               "Suburbaner Raum / Regionalzentren" = "#eeaf58",
               "Ländlicher Raum" = "#84b870"))+
  scale_y_discrete(breaks = seq(0, 100, 10))+
  scale_x_continuous(labels=abs) +
  geom_vline(xintercept=0, color="black") +
  labs(x="Bevölkerung",
       y="Altersgruppe",
       fill="",
       title = "Bevölkerungspyramide Tirol nach Raumtyp 2002/2023",
       caption = "Quelle: Statistik Austria")+
  facet_grid(.~jahr)+
  theme_bw()+
  theme(legend.position = "bottom")+
  theme(plot.title = element_text(hjust = 0.5))+
  annotate(geom="text", x=-2800, y=95, label="Männer", size=3) +
  annotate(geom="text", x=2800, y=95, label="Frauen", size=3) 

p3
```

```{r}
#| fig-width: 12
#| fig-height: 10
p4 <- ggplot(pop_pyramid %>% filter(bld == "7"), aes(x=pop_pyramid, y=alter, fill=typ)) + 
  geom_col() +
  scale_fill_manual(
    values = c("Urbaner Raum" = "#b35e6b",
               "Suburbaner Raum / Regionalzentren" = "#eeaf58",
               "Ländlicher Raum" = "#84b870"))+
  scale_y_discrete(breaks = seq(0, 100, 10))+
  scale_x_continuous(labels=abs) +
  geom_vline(xintercept=0, color="black") +
  geom_hline(yintercept=50, color="black", linetype = "dashed", alpha = 0.5) +
  labs(x="Bevölkerung",
       y="Alter",
       fill="",
       title = "Bevölkerungspyramide Tirol nach Raumtyp 2002/2023")+
  facet_grid(jahr~typ)+
  theme_bw()+
  theme(legend.position = "bottom")+
  theme(plot.title = element_text(hjust = 0.5))+
  theme(
    axis.text.x = element_text(size = 7),
    axis.text.y = element_text(size = 7)
  )+
  annotate(geom="text", x=-1500, y=92, label="Männer", size=3) +
  annotate(geom="text", x=1500, y=92, label="Frauen", size=3) 

p4
```

### 3.8. Demographische Anteile & Quotienten

Zur Beschreibung der Bevölkerungsstruktur werden sowohl **Anteile an der Gesamtbevölkerung** als auch **Abhängigkeitsquotienten** verwendet.

-   **Anteile** beschreiben die Struktur der Gesamtbevölkerung. Der Anteil einer Altersgruppe an der Gesamtbevölkerung wird wie folgt berechnet:

$$
\text{Anteil der 0–14-Jährigen} = \frac{P_{0-14}}{P_{\text{gesamt}}} \times 100
$$

$$
\text{Anteil der 65+ Bevölkerung} = \frac{P_{65+}}{P_{\text{gesamt}}} \times 100
$$

-   **Quotienten** messen die demographische „Belastung“ der Erwerbsbevölkerung, Die Quotienten beziehen sich auf die erwerbsfähige Bevölkerung (15–64 Jahre).

$$
\text{Jugendquotient} = \frac{P_{0-14}}{P_{15-64}} \times 100
$$

$$
\text{Altersquotient} = \frac{P_{65+}}{P_{15-64}} \times 100
$$

$$
\text{Dependency Ratio} = \frac{P_{0-14} + P_{65+}}{P_{15-64}} \times 100
$$

```{r}
head(pop_age)

pop_age_typ <- pop_age %>% 
  mutate(age_cat = case_when(alter %in% c(0:14) ~ "0-14j",
                             alter %in% c(15:64) ~ "15-64j",
                             alter > 64 ~ "65+",
                             alter == 100 ~ "65+")) %>% 
  ungroup() %>% 
  group_by(jahr, gemnr, typ, age_cat) %>% 
  summarise(n = sum(n), .groups = "drop")

colSums(is.na(pop_age))
```

```{r}
pop_q <- pop_age_typ %>% 
  pivot_wider(
    names_from = age_cat,
    values_from = n,
    values_fill = 0
  )

pop_q <- pop_q %>% 
  mutate(
    pop_tot = `0-14j` + `15-64j` + `65+`,
    anteil_jung = (`0-14j` / pop_tot) * 100,
    anteil_alt = (`65+` / pop_tot) * 100,
    q_jugend = (`0-14j` / `15-64j`) * 100,
    q_alter = (`65+` / `15-64j`) * 100,
    dep_ratio = ((`0-14j` + `65+`) / `15-64j`) * 100
  )


library(patchwork)

bld = "7"

p_anteil_jung <- ggplot(pop_q %>% filter(str_sub(gemnr, 1,1) == bld), aes(x = jahr, y = anteil_jung, fill = typ))+
  geom_boxplot()+
  labs(x = " ", y = "Anteil 0–14 Jahre")

p_anteil_alt <- ggplot(pop_q %>% filter(str_sub(gemnr, 1,1) == bld), aes(x = jahr, y = anteil_alt, fill = typ))+
  geom_boxplot()+
  labs(x = " ", y = "Anteil 65+ Jahre")

p_jugend <- ggplot(pop_q %>% filter(str_sub(gemnr, 1,1) == bld), aes(x = jahr, y = q_jugend, fill = typ))+
  geom_boxplot()+
  labs(x = " ", y = "Jugendquotient")

p_alter <- ggplot(pop_q %>% filter(str_sub(gemnr, 1,1) == bld), aes(x = jahr, y = q_alter, fill = typ))+
  geom_boxplot()+
  labs(x = " ", y = "Altersquotient")

p_dep <- ggplot(pop_q %>% filter(str_sub(gemnr, 1,1) == bld), aes(x = jahr, y = dep_ratio, fill = typ))+
  geom_boxplot()+
  labs(x = " ", y = "Abhängigkeitsquote")

((p_anteil_jung + p_anteil_alt) / (p_jugend + p_alter + p_dep))+
  plot_layout(guides = "collect")&
  theme_bw()&
  theme(legend.position = "bottom")&
  plot_annotation(
    title = "Jugend-, Alters- und Abhängigkeitsquotienten im Vergleich"
  )&
  theme(
    plot.title = element_text(hjust = 0.5, face = "bold")
  )
```

```{r}
label(pop_q$anteil_jung) <- "Anteil 0–14 Jahre"
label(pop_q$anteil_alt) <- "Anteil 65+ Jahre"
label(pop_q$q_jugend) <- "Jugendquotient"
label(pop_q$q_alter) <- "Altersquotient"
label(pop_q$dep_ratio) <- "Abhängigkeitsquote"

table1(~ anteil_jung + anteil_alt + q_jugend + q_alter + dep_ratio | typ*jahr, data=pop_q %>% filter(str_sub(gemnr, 1,1) == bld))
```

### 3.9. Kombinierte Darstellung mit Patchwork

```{r}


p2 <- p2 + theme(legend.position = "none") + labs(title = " ")
p3 <- p3 + labs(caption = NULL)
p1 <- p1 + labs(caption = NULL, title = " ")


 #p4 + p1 / p2

```

### 3.10. Übersichtskarte

Regionale Gliederung Österreich -\> <https://www.data.gv.at/datasets/566c99be-b436-365e-af4f-27be6c536358?locale=de>

```{r}
shp <- read_sf("data/OGDEXT_GEM_1_STATISTIK_AUSTRIA_20250101/STATISTIK_AUSTRIA_GEM_20250101.shp")   
head(shp) # in der Spalte geometry sind die Koordinaten (Punkte, Polygone, Linien) für jede Gemeinde in Österreich gespeichert

shp <- shp %>% 
  filter(str_sub(g_id, 1, 1) == "7") %>% 
  left_join(typ, by = c("g_id" = "gemnr"))

shp$typ <- shp$typ %>%
  as.character() %>%
  fct_recode(
    "Urbaner Raum" = "101",
    "Urbaner Raum" = "102",
    "Urbaner Raum" = "103",
    "Regionalzentren" = "210",
    "Regionalzentren" = "220",
    "Suburbaner Raum" = "310",
    "Suburbaner Raum" = "320",
    "Suburbaner Raum" = "330",
    "Ländlicher Raum" = "410",
    "Ländlicher Raum" = "420",
    "Ländlicher Raum" = "430"
  )
map_typ <- ggplot(data = shp) +
  geom_sf(aes(fill = typ), color = "black") +
  scale_fill_manual(
    values = c("Urbaner Raum" = "#b35e6b",
               "Suburbaner Raum" = "#eeaf58",
               "Regionalzentren" = "#e0df70",
               "Ländlicher Raum" = "#84b870"))+
  theme_classic()

# map_typ
```
